臺灣高等法院民事判決　　　　　　　　 95年度上易字第940號
上　訴　人　台北市中山地政事務所
法定代理人　丙　○
訴訟代理人　戊○○
　　　　　　甲○○
被 上訴 人　丁○○
　　　　　　乙○○
上列當事人間請求損害賠償事件，上訴人對於中華民國95年 8月
18日臺灣台北地方法院95年度訴字第4545號第一審判決提起上訴
，經本院於96年3月6日言詞辯論終結，判決如下：
    主      文
原判決關於命上訴人給付部分，及該部分假執行之宣告，暨命上
訴人負擔訴訟費用之裁判均廢棄。
上開廢棄部分，被上訴人在第一審之訴駁回。
第一、二審訴訟費用由被上訴人丁○○負擔百分之九十九，餘由
被上訴人乙○○負擔。
    事實及理由
一、本件被上訴人乙○○未於言詞辯論期日到場，核無民事訴訟
    法第 386條所列各款情形，爰依上訴人之聲請，由其一造辯
    論而為判決，合先敘明。
二、上訴人聲明求為判決：(一)原判決關於命上訴人給付部分，及
    該部分假執行之宣告均廢棄。(二)上開廢棄部分，被上訴人在
    第一審之訴駁回。
    被上訴人聲明求為判決：上訴駁回。
三、被上訴人起訴主張：坐落台北市中山區○○○段 483之43地
    號土地，面積原為 287平方公尺，民國（下同）68年間因政
    府實施地籍圖重測，重測後改為台北市○○區○○段 5小段
    479地號土地（下稱系爭土地），面積為294平方公尺。嗣被
    上訴人丁○○於89年 8月15日向訴外人陳俊憲買受系爭土地
    所有權全部，並於92年 5月26日將所有權應有部分1萬分之1
    出售予被上訴人乙○○，均已辦畢所有權移轉登記，詎上訴
    人受理被上訴人申請分割系爭土地時，發現系爭土地之面積
    有疑義，經台北市政府地政處測量大隊（即原審共同被告台
    北市政府地政處土地開發總隊之前身，下稱土地開發總隊）
    核對相關圖籍資料後，認系爭土地因地籍圖重測面積計算錯
    誤，致登記謄本誤載為 294平方公尺，應依地籍測量實施規
    則第232條規定辦理更正，上訴人因而於92年7月17日辦竣更
    正登記，將系爭土地面積更正為 287平方公尺。茲被上訴人
    因信賴登記而取得系爭土地之所有權，卻因上訴人之錯誤，
    致所取得之土地面積短少7平方公尺，依土地法第68條第1項
    之規定，上訴人自應就被上訴人所受損害負賠償責任等情，
    爰依土地法第68條第 1項規定，求為命上訴人依序給付被上
    訴人丁○○、乙○○新臺幣（下同）12萬1,683元、 50元之
    判決（被上訴人請求上訴人給付超過上開金額部分，及被上
    訴人另請求原審共同被告土地開發總隊給付部分，業經原審
    判決駁回被上訴人之訴，被上訴人就其敗訴部分未據聲明不
    服，已告確定）。
    上訴人則以：系爭土地因地籍圖重測時面積計算錯誤，伊僅
    係依土地開發總隊函囑，依據土地重測結果清冊辦理面積更
    正登記而已，並無所謂登記錯誤之情形，且系爭土地之面積
    更正，係依地籍原圖計算，其界址並無異動，被上訴人亦未
    因面積更正登記而受有損害，是伊應無依土地法第68條規定
    負損害賠償責任之可言；又系爭土地原所有權人陳俊憲因系
    爭土地面積計算錯誤而受有相當於7平方公尺價金之不當得
    利，被上訴人自可依民法相關規定向訴外人陳俊憲求償；又
    退步言之，縱認伊應依土地法第68條規定負損害賠償責任，
    然土地法第68條並無時效規定，應適用國家賠償法第8條第1
    項所規定之2年時效期間，被上訴人於92年6月26日已知悉系
    爭土地面積將予更正，伊並於92年7月17日辦竣面積更正登
    記，然被上訴人卻遲至94年10月1日始向原審共同被告土地
    開發總隊提出損害賠償請求書，顯已罹於2年消滅時效；又
    系爭土地為公共設施用地，無須負擔土地增值稅或相關稅賦
    ，且被上訴人以遠低於當期公告土地現值8至9倍之價格買入
    系爭土地，尚難認其實際受有損失，故被上訴人請求伊賠償
    ，即屬無據等語，資為抗辯。
四、經查被上訴人主張系爭土地重測前為台北市中山區○○○段
    483之43地號，面積原為287平方公尺，68年間因政府實施地
    籍圖重測，重測後面積為 294平方公尺，嗣被上訴人丁○○
    於89年6月2日向訴外人陳俊憲買受系爭土地所有權全部，並
    於89年8月15日辦畢所有權移轉登記，又於92年5月15日將所
    有權應有部分1萬分之1出售予被上訴人乙○○，亦於92年 5
    月26日辦畢所有權移轉登記；詎上訴人受理被上訴人申請分
    割系爭土地時，發現系爭土地之面積有疑義，經原審共同被
    告土地開發總隊之前身即台北市政府地政處測量大隊核對相
    關圖籍資料後，認系爭土地因地籍圖重測面積計算錯誤，應
    依地籍測量實施規則第 232條規定辦理更正，上訴人因而於
    92年7月17日辦竣更正登記，將系爭土地面積更正為287平方
    公尺之事實，有土地所有權移轉契約書、土地所有權狀、土
    地登記謄本、上訴人92年6月2日北市中地2字第09230846200
    號函、及台北市政府地政處92年7月14日北市地測字第09231
    862300號函可證（見原審卷10、11、13、14、35、46頁），
    且為上訴人所不爭執，固堪信為真實。
五、惟按土地法第68條第 1項規定：「因登記錯誤遺漏或虛偽致
    受損害者，由該地政機關負損害賠償責任」，所謂「登記錯
    誤」，依土地登記規則第13條規定，係指登記事項與登記原
    因證明文件所載之內容不符者而言；所謂「遺漏」，係指應
    登記事項而漏未登記者而言；又土地登記規則第13條對於土
    地法第68條第1項所稱「登記虛偽」，雖未加以定義，然觀
    其文義，應係指地政人員明知或可得而知登記原因文件為不
    實仍為登記者而言（最高法院73年度台上字第4520號判決參
    照─見本院卷43頁）；因土地重測而發生登記錯誤遺漏或虛
    偽之情形，固未排除於土地法第68條第 1項規定之外，然登
    記機關依上開規定負損害賠償責任者，仍以有前述登記錯誤
    、遺漏或虛偽之情形為必要。經查，系爭土地於68年間辦理
    地籍圖重測，重測後面積為 294平方公尺，重測成果依土地
    法第46條之3 之規定，公告期滿無異議，上訴人乃依地籍圖
    重測結果清冊之記載，辦理土地標示變更登記完竣，此有台
    北市○○段土地地籍圖重測結果清冊、重測土地面積計算表
    及地籍原圖可稽（見原審卷32至34頁）。雖上訴人嗣於92年
    間，受理被上訴人辦理系爭土地分割時，因「分割土地資料
    之數化面積超出公式計算差」，於92年6月2日函請原審共同
    被告土地開發總隊之前身即台北市政府地政處測量大隊改正
    （見原審卷35頁），而經台北市政府地政處測量大隊核對相
    關圖籍資料及重新檢算面積結果，發現係因該隊承辦員之疏
    忽，於地籍圖重測時面積計算錯誤所致（見原審卷38、39頁
    ），因而依地籍測量實施規則第 232條規定，由台北市政府
    地政處於92年 7月14日函請被上訴人辦理系爭土地面積更正
    登記為 287平方公尺（見原審卷46、47頁）。然被上訴人先
    前就系爭土地所為面積 294平方公尺之登記，係依據上開地
    籍圖重測結果清冊、及重測土地面積計算表為之（見原審卷
    32、33頁），自無前述與登記原因證明文件內容不符之「登
    記錯誤」，或漏未登記應登記事項之「遺漏」，甚至明知或
    可得而知登記原因文件不實而仍為登記之「虛偽」可言。又
    最高法院76年度第 5次民事庭會議決議意旨，係針對地政事
    務所未將重測前已登記之抵押權轉載於重測後新設土地登記
    簿之「登記遺漏」情形所作成，與本件情形不同，尚難比附
    援引。是被上訴人本於土地法第68條第 1項規定，請求上訴
    人依序賠償被上訴人丁○○、乙○○12萬1,683元、 50元，
    即屬無據。
六、綜上所述，被上訴人本於土地法第68條第 1項之規定，請求
    上訴人依序給付被上訴人丁○○、乙○○12萬1,683元、 50
    元部分，均屬不應准許。從而原審就上開部分所為上訴人敗
    訴之判決，並依職權宣告假執行，尚有未洽。上訴論旨指摘
    原判決此部分不當，求予廢棄改判，為有理由。爰由本院將
    原判決此部分予以廢棄改判，如主文第2項所示。
七、至兩造其餘之攻擊或防禦方法及未經援用之證據，經本院斟
    酌後，認為均不足以影響本判決之結果，自無逐一詳予論駁
    之必要，併此敘明。
八、據上論結，本件上訴為有理由，依民事訴訟法第 450條、第
    463條、第385條第1項前段、第78條、第85條第1項前段，判
    決如主文。
中　　華　　民　　國　　96　　年　　3 　　月　　20　　日
                    民事第六庭
                        審判長 法 官 林鄉誠
　　　　　　　　　　　　　　   法 官 許紋華
        　　　　　　　　　　 　法 官 梁玉芬
正本係照原本作成。
不得上訴。
中　　華　　民　　國　　96　　年　　3 　　月　　21　　日
　　　　　　　　　　　　　　　 書記官 常淑慧
